ACORDAO-COMPLETO-2367171

ACÓRDÃO 2185/2019 ATA 35/2019 - PLENÁRIO

VISTOS, relatados e discutidos estes autos de embargos de declaração opostos pela empresa Ecoplan Engenharia Ltda, líder e representante do Consórcio Ecoplan/Planave, contra o Acórdão 1520/2019-TCU-Plenário, por meio do qual este Tribunal negou provimento ao recurso de reconsideração interposto pela responsável, contra o Acórdão 1298/2017-TCU-Plenário;
ACORDAM os Ministros do Tribunal de Contas da União, reunidos em Sessão de Plenário, ante às razões expostas pelo Relator, em:
9.1. conhecer dos presentes embargos de declaração, nos termos dos arts. 32 e 34 da Lei 8.443/1992, c/c o art. 287 do RITCU, para, no mérito, rejeitá-los, mantendo-se inalterada a decisão recorrida;
9.2. dar ciência desta deliberação à embargante.

Embargos de declaração interpostos contra decisão que negou provimento ao recurso de reconsideração oposto em face de deliberação que condenou o embargante em débito, aplicando-lhe multa, em razão de sobrepreço identificado em contrato que tem por objeto serviços de supervisão e assessoria à fiscalização das obras de prolongamento dos molhes da barra do Porto de Rio Grande/RS.

Secretaria de Portos (extinta).

3. Recorrente: Ecoplan Engenharia Ltda (92.930.643/0001-52).

13.1. Ministros presentes: Ana Arraes (na Presidência), Benjamin Zymler, Augusto Nardes, Raimundo Carreiro e Bruno Dantas.
13.2. Ministros-Substitutos convocados: Augusto Sherman Cavalcanti (Relator) e Marcos Bemquerer Costa.
13.3. Ministros-Substitutos presentes: André Luís de Carvalho e Weder de Oliveira.

ACORDAO-COMPLETO-2560651

Acórdão de Relação 2669/2022 - Plenário

Acórdão de Relação

ACORDAO-COMPLETO-2541610

Acórdão 1623/2022 - Plenário

ACORDAO-COMPLETO-2531816

Acórdão 923/2022 - Plenário

ACORDAO-COMPLETO-2427013

Acórdão 718/2021 - Plenário

AUGUSTO SHERMAN

Ministro Vital do Rêgo.

Trata-se de embargos de declaração opostos pela empresa Ecoplan Engenharia Ltda, líder e representante do Consórcio Ecoplan/Planave, contra o Acórdão 1520/2019-TCU-Plenário, por meio do qual este Tribunal negou provimento ao recurso de reconsideração interposto pela responsável, contra o Acórdão 1298/2017-TCU-Plenário. 
Mediante a decisão de 2017, o TCU rejeitou suas alegações de defesa, com condenação em débito e aplicação de multa individual no valor de R$ 100.000,00.
O processo em apreço apurou sobrepreço no Contrato AQ-96/2003-00, o qual tinha por objeto serviços de supervisão e assessoria à fiscalização das obras de prolongamento dos molhes da barra do Porto de Rio Grande/RS.  
O recorrente aduz, em síntese, que haveria contradições, omissões e obscuridades na decisão recorrida com necessidade de aplicação de efeitos infringentes de forma a ser dado provimento ao recurso apreciado pelo acórdão embargado. 
Transcrevo as considerações da recorrente quanto à eventual contradição do acórdão embargado, que teria desconsiderado a data correta para iniciar a contagem do prazo a partir do qual a instauração de tomada de contas especial poderia ser dispensada, nos termos da IN TCU 71/2012 (peça 150, p.3) :
4.1. Contradição quanto ao marco inicial considerado pelo acórdão embargado
De início, vale destacar a dispensabilidade da instauração de tomada de contas especial ante o transcurso de mais de 10 (dez) anos contados entre a data de ocorrência do provável dano e a notificação inicial do Consórcio ECOPLAN/PLANAVE. Esse é o comando contido no artigo 62, inciso II, da IN/TCU 71/2012:
Art. 6º Salvo determinação em contrário do Tribunal de Contas da União, fica dispensada a instauração da tomada de contas especial, nas seguintes hipóteses:
[...]
II - houver transcorrido prazo superior a dez anos entre a data provável de ocorrência do dano e a primeira notificação dos responsáveis pela autoridade administrativa competente;
Ocorre que a aplicação do dispositivo em questão restou afastada, pois depreende-se dos fundamentos do acórdão embargado que o marco temporal utilizado para a contagem não seria a citação do Consórcio a respeito da instauração da presente TCE ocorrida em março de 2015 (que inaugurou a discussão a respeito do superfaturamento da planilha orçamentária) , mas sim a notificação realizada em 2009, ainda no escopo do TC n° Processo 008.477/2008-0. Confira-se:
16. Não concordo com essas ponderações porque esse normativo tem como premissa garantir a possibilidade de defesa em face de eventual transcurso de tempo que impossibilite o responsável de reunir informações para o contraditório. Muito embora a citação seja de 2015, os custos do contrato já vinham sendo discutidos desde 2009, quando da apreciação do Acórdão 32712009-TCU-Plenário, cuja ciència foi concedida ao responsável por meio de oficio expedido em 11/3/2009 (peça 2, p. 113) .
Sucede que a questão de fundo tratada no âmbito desse último processo é totalmente diversa da matéria discutida na presente TCE, tendo sido notificado o Consórcio em 2008 para apresentar razões de justificativa a respeito apenas das folhas de pagamento e/ou recibos de pagamento dos empregados em questão. Confira-se o teor da intimação (peça 001 do TC n° Processo 008.477/2008-0, fls. 8) :
 (...) 
Note-se que a notificação do Consórcio supervisor em relação aos termos do Oficio acima só veio a ocorrer em 16/6/2008, por meio do Oficio 206-195/2008 (Peça 001 do TC n° Processo 005.477/2008-0, fls. 150) :
 (...) 
Em contrapartida, a citação para que fosse apresentada defesa no escopo do presente processo só veio a ocorrer em 24/3/2015 através do Ofício n2186/2015- TCU/SeinfraHidroferrovias (Peças 21 e 24) , por meio do qual cientificou-se o Consórcio supervisor acerca de possível superfaturamento nos serviços de supervisão contratados. Confira-se:
 (...) 
Vale reiterar que jamais houve qualquer discussão acerca do suposto sobrepreço dos preços orçados na licitação que originou o Contrato AQ 96/2003-00 até o momento da instauração da presente TCE.
É nesse ponto que se contradiz o acórdão embargado que, ao mesmo tempo em que afirma não ser o marco temporal correto a notificação de 2015, registra que a irregularidade tratada no escopo da presente TCE é totalmente diversa daquela tratada na notificação de 2009. Veja-se:
2. Após análise da unidade especializada em obras, o TCU julgou irregulares as contas dos responsáveis e os condenou ao pagamento de RS 1.486.619,63, valor calculado a partir dos valores referenciais dos salários contidos na Instrução de Serviço DG/DNER 0612001 (IS-DGDNER 06/2001) com os percentuais de cálculo do edital do certame, tais como encargos sociais e custos administrativos. Esse valor não incluiu provável crédito oriundo dos valores retidos em obediência ao disposto no subitem 9.1.3 do Acórdão 32712009-TCU-Plenário, e nem os efeitos do transcurso do tempo (atualização monetária) .
3. Como havia valores retidos em função de outras irregularidades que não se confirmaram, a compensação de pagamentos resultou em um ressarcimento de R$ 306 mil em valores atualizados à época (em 6/2/2015: peça 16) para a quitação do débito, segundo informações à peça 67, página 2. De forma proporcional ao dano, nos termos do artigo 57 da Lei 8.44311992, foi aplicada multa aos responsáveis no valor de RS 100 mil. (Acórdão 1298/2017-TCU-Plenário) .
Note-se que ao afirmar a retenção de valores em função de "outras irregularidades", o voto condutor expressamente impõe divisa aos assuntos tratados em momentos distintos. Ou seja, a notificação de 2008 tratou das irregularidades aventadas no Acórdão 327/2009, as quais não se confirmaram.
Ora, se não se confirmaram, sequer poderiam dar ensejo à instauração da presente TCE, procedimento que prescinde da adequada apuração das irregularidades impostas aos acusados. Assim, o relator reconhece tratar-se a presente TCE de outra acusação, distinta daquelas que foram objeto do TC n° Processo 008.477/2008-0.
Portanto, evidencia-se que a ausência de intimação do Consórcio supervisor implica em prejuízo à sua defesa, sobretudo pela inviabilidade de produção de provas e reunião de informações para o pleno exercício do contraditório e da ampla defesa consubstanciada no largo lapso de tempo existente entre o provável dano (elaboração do edital de onde adviriam os supostos sobrepreços que teriam ocasionado o superfaturamento aventado na presente TCE) e a notificação do Consórcio contratado. Veja-se que o lapso é de 13 anos, transcurso de tempo entre o orçamento referencial do edital (2002) e a citação para que o consórcio se defendesse da da irregularidade de "sobrepreço na planilha orçamentária do Edital de Concorrência, que resultou em superfaturamento no valor de R$ 306.061,12" (Ofício 0186/2015- TCU/SeinfraHidroferrovias - Peça 21) .
Outro fato relevante é que a discussão original (da tomada de contas de 2008) nada tem a ver com a discussão de preços orçados. ou seja. não demandou nenhuma busca por parte do Consórcio embargante de documentos relativos à formação dos preços no momento da licitação (orçamento estimativo e proposta da licitante vencedora) . A discussão fechou-se na avaliação da obrigatoriedade ou não da vinculação dos preços propostos aos salários efetivamente pagos às equipes. Não se discutiu o orçamento da licitação!
Não se pode dizer que há qualquer tipo de aderência do debate originado em 2008 ao debate originado na presente TCE. Foram matérias diversas e que não demandaram o mesmo contexto probatório, portanto, não se pode dizer que o debate original teria o condão de afastar a incidência da decadência prevista na IN/TCU n° 71/2012.
Desse modo, considerando o transcurso de mais de 10 (dez) anos entre o alegado dano e a notificação do Consórcio supervisor, além da comprovação dos prejuízos resultantes à elaboração da defesa, é que incide ao caso em apreço a dispensa de instauração de TCE na forma do artigo 6°, inciso II, da IN/TCU 71/2012.
Nesse contexto, confirmam o raciocínio da IN/TCU n° 71/2012, as decisões do Supremo Tribunal Federal (STF) que, em observância ao aspecto objetivo da segurança jurídica e do princípio do devido processo legal, vem reconhecendo a incidência do prazo decadencial ou prescricional até mais severo (de cinco anos) previsto no artigo 54 da Lei n° 9.784/99 e no artigo 1° do Decreto n° 20.910/32 nos processos de controle externo a cargo do TCU.
A esse respeito, confira-se o recente julgado do Min. Marco Aurélio Melo no âmbito do MS 35.971/DF, no qual houve a concessão de liminar para suspender os efeitos de uma condenação do TCU ao ressarcimento de um débito de mais de R$ 7 milhões a uma construtora por alegadas irregularidades na execução de obras de uma rodovia no Estado de Goiás, por notificação tardia da interessada. Segundo o ministro, decorridos mais de 5 (cinco) anos do fato supostamente lesivo e da intimação do particular, não poderia o Estado lhe impor o ressarcimento ou a punição:
"Decorridos mais de 8 anos entre o fato supostamente lesivo e a intimação do particular, o Estado não poderia impor o ressarcimento ou a punição, seja na via administrativa, seja na judicial. Não se deve admitir - considerada a Carta que se disse cidadã, a trazer ares democráticos ao Direito Administrativo - a irrestrita atuação do Tribunal de Contas da União, no que voltada a recompor dano ao erário. Fazê-lo implicaria assentar poder insuplantável do Estado, a obrigar o cidadão a guardar documentos indefinidamente para a própria defesa." (Supremo Tribunal Federal, MS n° 35971/DF - Tutela Provisória em Mandado de Segurança, Relator: Ministro Marco Aurélio Melo, Publicado no DJ Nr. 32 do dia 18/02/2019) .
Soma-se a isso a consideração do ministro acerca da extensa tradição legislativa acerca da aplicação do prazo quinquenal como marco temporal limitador da atuação do Estado, citando, inclusive, o artigo 12do Decreto n220.920/32 e o artigo 54 da Lei n29.784/99. Veja-se:
"O que ocorre, tradicionalmente, no Direito? O quinquênio a reger a prescrição - ou a possibilidade de a Administração suplantar, ela própria, certa situação, conforme Celso Antônio Bandeira de Mello. Verifica-se o mesmo prazo relativamente à ação a ser ajuizada pela Fazenda, assim como por aquele prejudicado por ato do Estado - Decreto n220.910/1932. Mais ainda: esse é o lapso aplicável, por força da Lei n24.717/1965, à ação popular e à ação de improbidade, nos termos do artigo 23, inciso I, da Lei n28.429/1992. É observável, também, ante o poder-dever de autotutela administrativa - artigo 54 da Lei n29.784/1999." (Supremo Tribunal Federal, MS n° 35971/DF - Tutela Provisória em Mandado de Segurança, Relator: Ministro Marco Aurélio Melo, Publicado no DJ Nr. 32 do dia 18/02/2019) 
Por fim, o Ministro finaliza afirmando que o TCU, enquanto órgão de controle externo, deve respeitar o prazo de 5 (cinco) anos para exercício de sua atividade para conceder a liminar requerida, entendimento este que poderia ser igualmente aplicado no presente caso:
"Descabe admitir que o Poder Público, na seara patrimonial, cruze os braços, permanecendo com poder exercitável a qualquer momento. A evocação da segurança jurídica, como garantia da cidadania diante de guinadas estatais, confere relevância à passagem do tempo. Por isso há a prescrição, a alcançar a pretensão, a ação e a decadência, que apanha e fulmina o próprio direito. Nesse contexto, deve o Tribunal de Contas da União levar em conta o lapso de 5 anos para proceder à notificação daquele que busca responsabilizar por dano ao erário. 3. Defiro a liminar, suspendendo os efeitos da condenação imposta pelo Órgão impetrado por meio da deliberação n° 439/2018, formalizada no processo de tomada de contas especial Processo 002.673/2012-6." (Supremo Tribunal Federal, MS n° 35971/DF - Tutela Provisória em Mandado de Segurança, Relator: Ministro Marco Aurélio Melo, Publicado no DJ Nr. 32 do dia 18/02/2019) 
Por todo o exposto, verifica-se que a notificação tardia do Consórcio supervisor sobre a matéria versada na presente TCE em relação ao momento em que teria ocorrido o provável dano, enseja a aplicação do prazo decadencial ou prescricional de 5 (cinco) anos previsto no art. 54 da Lei n29.784/99, bem como que o seu eventual direito à reparação também esbarra no prazo quinquenal prescricional previsto no Decreto n2 20.910/32, aplicável ao Poder Público em virtude do princípio da simetria e da isonomia.
O saneamento do vicio aqui colocado, por implicar a inviabilidade do questionamento central da presente TCE (e mesmo de sua instauração) , já seria motivo suficiente para a reforma da decisão embargada, dispensando o enfrentamento do mérito e dos vícios relacionados ao julgamento de contas identificados no Acórdão. No entanto, com o intuito de ver elididas todas as máculas identificadas na decisão, são trazidas a seguir as demais considerações.
Na mesma toada, a embargante apresenta outra suposta contradição mediante os seguintes argumentos (peça 150, p. 8) :
4.2. Contradição quanto à peculiaridade dos serviços de supervisão no modal aquaviário
Depreende-se da análise feita pelo acórdão embargado acerca da adequabilidade da Tabela de Preços de Consultoria do DNIT, referência 04/2001, para a avaliação dos preços de serviços de consultoria e supervisão de obras portuárias, o entendimento de que o tipo de obra não implica na definição do valor dos salários dos profissionais.
Entretanto, o acórdão embargado justifica a afirmativa expressa acima com base no fato de a Associação Brasileira de Consultores de Engenharia (ABCE) sugerir tabelas em que os preços dependem. também, da experiência profissional do trabalhador. Veja-se:
18. Sobre a adequabilidade da tabela do Dnit para a avaliação de preços de serviços de consultoria e supervisão de obras portuárias, todas as análises efetuadas neste caso me convenceram de que não haveria distinção entre os tipos de obras para a defnUção do valor dos salários, uma vez que a própria Associação Brasileira de Çonsultores de Engenharia (ABCE) sugere tabelas em aue os precos dependem apenas do nível de escolaridade e da experiência profissional do trabalhador, não sendo categorizados por tipo de obra.
Ou seja, ainda que não se entenda que o tipo de obra implica necessariamente no valor dos serviços de consultoria, fato é que foi reconhecido pelo acórdão embargado que a experiência dos profissionais da obra resulta na definição dos salários.
Não foi por acaso que a licitação para os serviços de supervisão que originaram o Contrato AQ 96/2003-00 exigiu das licitantes experiência em obras de infraestrutura aquaviária com execução de obras de enrocamento. A esse respeito, estabeleceu o Edital n° 53/2002-00 (Peça 13, fls. 27) :
 (...) 
Rememore-se que o recém-criado DNIT, antigo DNER, à época da licitação, passava por mudanças estruturais, de modo que ainda não tinha padrão de preços a ser utilizado nas licitações para o modal aquaviário. Dito isso, a inadequação da Tabela de Preços de Consultoria do DNIT, referência 04/2001, deriva do fato de tal referencial não contemplar o mercado específico que ela estava precificando.
Inclusive, essa tabela foi considerada inadequada pelo próprio DNIT que em 2008 reconheceu a necessidade de se agregarem novos modais ao Sistema de Custos Referenciais - SICRO. A esse respeito, confira-se a consulta pública realizada pelo DNIT com essa proposta (Peça 124, Anexo 3) :
 (...) 
Essa inovação só veio a ser implementada em 2012, mediante a Instrução de Serviço DG n204/2012, sendo reconhecida a necessária correção da defasagem salarial em contratos de consultoria, desta feita incluindo a supervisão de obras do modal aquaviário. Veja-se (Peça 124, Anexo 4) :
 (...) 
Ademais, reforça a aludida peculiaridade dos serviços de supervisão em obras do modal aquaviário o lançamento do novo SICRO em 2017, no qual indicou-se expressamente que os custos referenciais de obras aquaviárias constitui medida de caráter inédito:
 (...) 
Tal fato é apenas mais uma evidência de que a Tabela de Preços de Consultoria do DNIT de 2001 é inadequada, pois os referenciais de preço para obras aquaviárias só foi implementado no ano de 2017, 15 anos após a licitação. Essa inovação constitui a declaração de que até então inexistia referencial de preços dos serviços de supervisão no âmbito de infraestrutura aquaviária.
Assim, considerando a contradição ora apontada no acórdão recorrido que atribuiu a peculiaridade do Contrato AQ 96/2003-00 diante de ter assentado expressamente a necessária exigência de experiência profissional dos trabalhadores e a notória distinção dos serviços de consultoria em obras pertencentes ao modal aquaviário, é forçoso reconhecer a inadequação da Tabela do DNIT de 2001 para parametrização dos preços orçados.
Logo, revela-se contradição no Acórdão 1520/2019, na medida em que este rejeita o argumento recursal relativo à especificidade dos serviços, ao mesmo tempo que reconhece a necessidade de ter expertise na área (experiência específica) .
Uma vez dirimido esse vício e, então, reconhecendo a peculiaridade dos serviços de supervisão licitados, tem-se os preços contratados como próprios dessa especificidade, afastando-se a aplicação do paradigma definido pelo TCU, por não aplicável aos serviços de modal diverso daquele contemplado na Tabela de Preços de Consultoria do DNIT vigente à época da licitação (modal rodoviário, único abrangido pelo então DNER, autor da planilha de referência adotada pelo TCU) .
Em sequência, aponta como obscuridade o fato de a decisão em debate não ter aclarado que as majorações de preço seriam, na verdade, o lucro auferido pelo particular, por serviços prestados de forma correta e com qualidade, valor esse que, na visão do recorrente, não poderia ser objeto de apontamento pelo TCU (peça 150, p.11) :
4.3. Obscuridade quanto à alegada irregularidade na majoração dos preços
Note-se que a suposta irregularidade apontada pelo Tribunal recai unicamente sobre o alegado superfaturamento dos preços constantes do Edital n (2. 53/2002-00, certame que deu origem à celebração do Contrato AQ 96/2003-00.
Ora, a elaboração da planilha orçamentária é procedimento que compõe a fase interna da licitação, sendo a sua regular e adequada formação de responsabilidade exclusiva do órgão licitante. O Consórcio supervisor não pode sofrer as consequências de atos praticados pela Administração Pública e para os quais não concorreu.
Contudo, verifica-se que o acórdão embargado impõe a responsabilidade do Consórcio ECOPLAN/PLANAVE unicamente em razão de o contratado ter se beneficiado pela suposta majoração dos preços contratados pelo DNIT. Confira-se:
20. Outro ponto trazido pelos recorrentes refere-se à impossibilidade de responsabilizar o consórcio contratado por eventuais erros em uma planilha de preços que eles sequer elaboraram. Em paralelo, aduzem que o Acórdão 3.667/2013-TCU-Plenário teria determinado a conversão em TCE¿ mas que o voto dessa decisão não teria autorizado formalmente tal procedimento e que somente foram notificados da decisão em 2015 muito embora tenha sido exarada em dezembro de 2013.
21.Relativamente a esse ponto, adoto todas as considerações da Serur. De fato, o contratado se beneficiou de eventual màjoração de preps realizada no contrato, ainda que o vicio tenha se iniciado na fase interna a licitação e apenas tenha se consumado de fato na medição dos itens de serviço. Nesses casos, a jurisprudência do TCU converge para a possibilidade de condenação de particulares em débito a fim de restituir os valores indevidamente recebidos.
Nesse sentido é que se verifica ser impugnável o acórdão embargado quanto a este ponto, pois o simples fato de o consórcio contratado ter auferido lucro em decorrência da adequada e correta prestação dos serviços não constitui irregularidade, não podendo o TCU se imiscuir nos ganhos da empresa.
Essa questão é puramente mercadológica, não sendo admitido que o TCU realize verdadeira fiscalização da rentabilidade do particular, diante da proteção constitucional expressamente conferida à inciativa privada.
Dada essa proteção constitucional e considerando que os serviços foram orçados e acordados pelo órgão licitante, com respeito a todos os prazos estabelecidos no contrato, é que se constata a inviabilidade de o TCU se imiscuir no julgamento da adequabilidade dos lucros auferidos pelo Consórcio supervisor.
Outro ponto trazido na peça recursal seria a presença de contradição, omissão e obscuridade na alteração indevida do referencial que balizou as análises de preços que fundamentaram o superfaturamento no contrato (peça 150, p. 12-17) :
4.4. Contradição, omissão e obscuridade na alteração indevida de parâmetro estabelecido na referência de preços definida para o presente julgamento de contas
Como visto, o TCU se utilizou da Tabela de Preços de Consultoria do DNIT, referência 04/2001, como parâmetro dos preços orçados quando da elaboração do edital que culminou no entendimento de suposta irregularidade do Contrato AQ 96/2003-00.
Ocorre que essa referência foi adotada de maneira parcial por esta Corte de Contas, sendo empregada apenas para considerar os preços unitários ali dispostos, tendo sido adotada taxa de custos administrativos (percentual aplicados sobre os cursos diretos) diversa da definida naquela referência.
Alinhando-se à argumentação apresentada pelo MPTCU (que indicou a possibilidade de alterar um parâmetro da tabela paradigma: a taxa de custos administrativos) , entendeu o Relator que, inobstante a evidência de que o normativo vigente à época da licitação indicasse a taxa de administração de 75%, seria usual que o DNIT deliberadamente optasse por qual a taxa de custos administrativos (se 50% ou 75%) adotaria em seus orçamentos licitatórios. Confira-se:
26. À primeira vista, pontuo que, se o normativo vigente à época estabelecia um percentual de custo administrativo de 75% (Instrução de Serviço DG/DNER 06:2001) , não haveria motivo em se considerar na formação do preço paradigma o percentual de 50%, uma vez que o Dnit só passou a adotar este Ultimo com a revogação do normativo anterior, por meio da aprovação da Instrução de Serviço DG, DNER 062006, de 1' de junho de 2006.
27. Da leitura das análises da SeinfraPortoFerrovia, pude verificar que, na formação dos preços usados como referência, os salários constavam da IN vigente à época (2001) , com a imposição dos custos administrativos do edital no valor de 50% (peça 12, pp. 28-29 e 41 do TC Processo 008.477/2008-0) .
28. Nesse aspecto, tive o receio de ser algum erro do próprio Dnit em adotar um percentual diferente do seu próprio normativo, mas as percucientes considerações do MPTCU revelaram que era usual naquele momento de vigência do normativo de 2001 que aquela autarquia ora licitasse serviços dessa natureza com custos administrativos de 50% ora o fizesse com a mesma taxa em 75%.
Já fica clara aqui a contradição: a TCE foi instaurada para comparar os preços do contrato (estes inferiores aos do edital) com os preços referenciais do contratante (DNIT) vigentes à época, porém o acórdão embargado recusa a adoção desse paradigma em prol de uma "escolha aleatória" que entende ter sido uma praxe da época. O referencial em questão consiste em uma tabela padrão, cuja aplicabilidade deveria ser considerada na íntegra (com todos os parâmetros nela constantes) . Essa é a medida que se impõe, pois o que se busca na presente TCE é verificar a regularidade dos preços e o marco regulatório não está sendo obedecido. 
Não se trata aqui de justificar o emprego de uma ou outra taxa, trata-se de defender o atendimento à determinação expressa que deu origem à presente TCE: adotar como padrão de preços de mercado a referência "Tabela de Preços de Consultoria do DNIT, referência 04/2001, devidamente reajustada para data-base do contrato" (Acórdão 2784/2012, item 9.2.1) .
É preciso pontuar que quem rejeitou a aplicação da planilha do edital foi o próprio TCU, e o fez em nome da adoção de uma outra planilha referencial que entendeu ser paradigma dos preços de mercado, unicamente em razão de estar vigente à época da licitação. Então, mais do que uma planilha de referência, o TCU elegeu um NORMATIVO de preços de referência.
O verdadeiro motivo que ensejou a escolha pela taxa de custos administrativos ser estabelecida em 75% não foi a mudança advinda da aprovação da Instrução de Serviço DG/DNER n° 06/2006, mas sim o fato de que a tabela paradigma estabelecida na Instrução de Serviço DG/DNER n° 06/2001 impunha a composição de preços em um percentual de custos administrativos de 75%.
Inclusive, a Serur, órgão técnico deste TCU, entendeu ser devida a alíquota de 75% a incidir sobre o item total de pessoal, a título de custos administrativos. Tudo em consonância com a referência para cálculo do sobrepreço vigente à época estabelecida na Instrução de Serviço DG/DNER 06/2001.
E aquela unidade técnica o fez por um único motivo: para fazer cumprir a determinação do acórdão que resultou na instauração da presente TCE.
Com base nesse novo exame, que corrigiu os cálculos anteriores para ajustá-lo ao paradigma de preços de mercado em todos os seus termos, a unidade técnica concluiu pela inexistência de débito e, via de consequência, da multa imputada ao Consórcio supervisor, nos seguintes termos:
9.14. Pelo exposto, entende-se que a imputação de débito constante do item 9.1 do acórdão recorrido deva ser afastada. Por consequência a multa aplicada no item 9.2, art. 57, da Lei 8443/92, também deve ser afastada, pois decorre do débito. A inexistência do débito conduz a exclusão da multa. Ainda no mesmo sentido, entende-se oportuno, uma vez inexistente o débito, que o julgamento das contas do Sr. Luiz Fernando de Pádua Fonseca, seja modificado e suas contas julgadas regulares com ressalvas.
Assim, a existência de contradição no acórdão embargado fica clara em torno da utilização incompleta da tabela referencial do DNIT considerada como adequada pelo TCU. Não é razoável que se estabeleça um "conglobamento" (teoria aplicada apenas em situações restritíssimas no âmbito do Direito do Trabalho) de dois paradigmas distintos apenas para prejudicar o consórcio supervisor.
Até porque a questão ora enfrentada não é jurídica, mas sim questão de matemática simples. Ao adotar a planilha referencial definida pelo TCU, multiplicando-se os quantitativos executados até a última medição do contrato (quantitativos esses que não estão sendo questionados) pelos preços unitários e aplicando-se sobre eles os demais parâmetros estabelecidos, tem-se como resultado um valor que, comparado com o valor remunerado à contratada, é resultado da diferença entre o que o TCU julgou "justo pagar" (preços de mercado) e o que foi pago. Trata-se, portanto, de uma operação de subtração simples.
Dito isso, considerando a aplicação integral da planilha atribuída pelo TCU como adequada e ao contrário do que afirmou o MPTCU em sua manifestação, resta evidenciado o necessário ajuste dos cálculos relativos aos preços do Contrato AQ 96/2003-00, adotando 75% ao invés de 50% a título de taxa de custos administrativos, em especial porque a referida taxa não é uma premissa isolada, devendo ser adotada em conjunto com a tabela referencial a que está vinculada.
Ademais, o argumento de que era prática usual do DNIT estabelecer a taxa de custos administrativos no importe de 50% não procede. Veja-se, em planilha fornecida pela Coordenação-Geral de Custos de Infraestrutura (CGCIT) do DNIT acostada aos autos na peça 133 ficou expressamente constatado que o percentual aplicado à época da licitação era de 75%. Veja-se:
 (...) 
Ora, verifica-se que o Tribunal deixou de apreciar documento que traz solução à controvérsia instaurada entre o MPTCU e a Serur no escopo do presente processo, uma vez que informa a taxa de custos administrativos praticada à época da licitação. Outrossim, os dois editais citados pelo acórdão embargado como exemplares à definição da taxa de custos administrativos em 50%, a despeito de ambos terem sido formulados na vigência da Instrução de Serviço n° 06/2001, não são parâmetro para essa definição.
Isso porque esses editais têm planilhas referenciais de preços idênticas às do edital que culminou na celebração do Contrato AQ 96/2003-00. Portanto, a sua adoção implicaria na plena regularidade do contrato em questão, uma vez que o acórdão admite, ainda que implicitamente, a possibilidade de serem utilizadas referências distintas da Tabela de Preços de Consultoria do DNIT. Ainda que tais editais tenham como taxa de custos administrativos o percentual de 50%, os preços unitários são mais elevados do que aqueles constantes da tabela padrão definida na IS 06/2001, de sorte que, uma vez permitida a utilização, como paradigma, das planilhas desses editais tomados como exemplo e, assim, adotando, na íntegra tais planilhas, a discussão aqui empreendida estaria encerrada, já que aqueles editais trazem planilhas orçamentárias idênticas às do edital em questão.
Além disso, o voto acompanhou o raciocínio de cálculo cujo pressuposto só passaria a viger anos após a licitação. Explica-se: a possibilidade de aplicação da taxa de administração de 50% (quando a normativa do DNIT instruía uma taxa de 75%) estaria presente na Instrução Normativa n206/2006. Ora, como aplicar uma normativa de 2006 para uma licitação de 2002? Sobretudo porque a própria IN n° 06/2006 definiu que sua aplicação abrangeria apenas os orçamentos formulados a partir do dia 01/06/2006. Confira-se:
INSTRUÇÃO DE SERVIÇO N° 06, DE 01 DE JUNHO DE 2006
 (...) 
2° - A partir desta data, todos os orçamentos e novas contratações previstas em editais para serviços de engenharia consultiva a serem efetivadas pelo DNIT, deverão obedecer aos procedimentos, critérios e recomendações da presente Instrução de Serviço, revogando as disposições em contrário dispostas na Instrução de Serviço DG/DNER n° 06/2001, de 03 de setembro de 2001. As licitações que, nesta data, encontram-se em andamento, deverão permanecer como estão sem necessidade de alteração dos seus critérios.
Se a finalidade da presente TCE é obter um comparativo com os preços de mercado, considerados justos para contratação, e tendo o TCU rejeitado as teses de defesa no sentido de discutir qual seria o padrão de preços de mercado adequado ao caso concreto, insistindo no entendimento de que seria a "Tabela de Preços de Consultoria do DNIT", então, cabe aqui exigir que esse padrão eleito seja efetivamente o aplicado.
Daí porque a decisão incorre em contradição, pois justifica um posicionamento (de adotar percentual de 50%) conflitante com o acórdão que determinou a apuração (cujo paradigma contemplava um percentual de 75%) . Assim, entende-se que, uma vez esclarecida a impossibilidade de alterar o paradigma definido pelo TCU em apenas um parâmetro, resta clara a necessidade de sanear os vícios que levaram a uma deliberação maculada pela contradição.
Por fim, vale notar que o acórdão embargado pressupõe que o Consórcio contratado não deveria ter anuído com as disposições do edital ou, se anuído, que fossem impugnados os pontos considerados irregulares:
30. Não se pode concluir em que premissa a entidade se baseava para escolher entre uma ou outra. Certo é que os licitantes apresentaram seus preços, a contratada anuiu aos ditames do edital e não impugnou ou representou quanto a este critério, vindo a assinar um contrato, cuja execução se deu a valores inferiores ao apresentado em sua proposta.
Ocorre que esse enquadramento revela a inconsistência da deliberação recorrida em razão de implicar postura contraditória. De acordo com o acordão embargado, se anuída as disposições do edital, o Consórcio estaria concorrendo para irregularidades ante o suposto sobrepreço da planilha orçamentária. Por outro lado, se impugnasse os pontos reputados como irregulares, o Consórcio ficaria sem paradigma para a formulação de sua proposta, pois a Tabela de Preços de Consultoria do DNIT então vigente tampouco poderia ser utilizada (já que o TCU, acompanhando a tese defendida pelo MPTCU, entende a planilha referencial da IS 06/2001 não deveria ser utilizada na íntegra) , ficando, assim, sempre sujeito a ter seus preços questionados.
A contratada, de fato, anuiu aos ditames do edital, e o fez considerando a planilha orçamentária de referência, a quem se submeteu, ainda aplicando sobre aqueles preços um desconto, que manteve ao longo da execução contratual. Porém, a aceitação da planilha do edital, a qual a contratada honrou na contratação e contra eles nunca se insurgiu, se deu de forma integral.
O que o voto aponta é que, da planilha do edital, só se manteria o percentual de custos administrativos (com o qual a contratada anuiu) . Em contrapartida, o voto em questão ignorou o restante da planilha referencial do edital, adotando, em seu lugar, a Tabela de Preços de Consultoria do DNIT vigente à época da licitação (rejeitando, assim, o percentual de custos administrativos) .
Não se pode aceitar uma manipulação da planilha comparativa em desfavor da contratada, adotando-se sempre os parâmetros que levem à amplificação do superfaturamento em apuração. Isso não levaria apenas a um cálculo indevido, mas também a um cerceamento absoluto da defesa, pois não teria a contratada a ciência de qual era o referencial de preços correto para o seu contrato, já que sequer o parâmetro definido pelo TCU foi aplicado.
Do que se expôs aqui, constata-se que, segundo a tese imposta pela decisão, onde os preços licitados são colocados sob suspeita (pois os contratados, sendo inferiores aos do edital, são mera decorrência daqueles) , as licitantes não poderiam dispor de nenhum referencial de preços para compor sua proposta. Isso porque:
A planilha orçamentária do edital não poderia ser considerada, pois estaria com preços acima do mercado;
Também não poderia ser adotada como referência a Tabela Padrão do órgão licitante, por ter percentual de custos administrativos que futuramente viria a ser considerado, isoladamente, elevado;
Tampouco se poderia tomar como parâmetro os editais lançados pelo órgão na mesma época e que indicavam padrão de preços diferentes daqueles estabelecidos na Tabela de Preços de consultoria do DNIT (os editais referidos pelo MPTCU com percentual de custos administrativos de 50%, com exceção dos editais 0054/2002 - Supervisão Porto de Laguna) e 0085/2002 - Supervisão Porto de Paranaguá, ambos com preços unitários iguais aos do edital 53/2002) , são todos posteriores.
Vê-se, pois, que a decisão rejeitou todos os parâmetros referenciais contemporâneos ao edital. Assim, não poderia, tanto o órgão licitante quanto as empresas interessadas em concorrer para o serviço, nem que pesquisassem em todas as fontes disponíveis à época, tomar como baliza nenhum teto de preços.
Não é coerente julgar as contas colocando em xeque um parâmetro de cálculo consolidado (pois fiel à Tabela de Preços de Consultoria do DNIT definida como padrão comparativo dos preços contratados') , e, dessa forma, desvirtuar a apuração finalística da presente TCE, com o aparente intuito de ver ratificado um débito que, matematicamente, incorria em erro de cálculo.
Portanto, constata-se ser necessária a alteração do julgamento das contas dos responsáveis, pois a correção do parâmetro "taxa de administração" (em relação aos parâmetros que fundamentaram o acórdão embargado) para aquele constante da Tabela de Preços de Consultoria de abr/2001 ( 75%) , afasta o débito anteriormente calculado, pois há valores acumulados em crédito da contratada por decorrência de irregularidades apontadas no âmbito do TC 08.477/2008-0 que não se confirmaram, o que tornou insubsistentes as retenções antes aplicadas ao contrato.
O saneamento dos vícios apontados neste item implicará o reconhecimento do acertado refazimento dos cálculos efetuados pela Serur (Peça 129) , os quais foram realizados com base em verificação do erro de premissa de cálculo, pois havia parâmetro de cálculo que estava incoerente com a planilha paradigma definida pela Corte de Contas ao determinar a apuração. Corrigindo esse erro, percebeu a Serur que os novos cálculos apontaram para a inexistência de débito.
Por fim, o embargante apresentou pedidos finais com as seguintes considerações (peça 150, p. 8-9) :
Ante o exposto, a empresa ECOPLAN, líder e representante do Consórcio ECOPLAN/PLANAVE, ora embargante, requer o conhecimento e acolhimento dos presentes embargos, com efeitos infringentes, para que, supridos os vícios acima apontados, este Tribunal proceda à reforma do Acórdão embargado (Acórdão 1520/2019-TCU-Plenário) , de modo a que seja dado provimento ao recurso julgado pelo referido decisum.
Requer-se, também, a imediata suspensão dos efeitos e ordens emanadas do acórdão embargado (Acórdão 1520/2019-TCU-Plenário) , mantendo-se o efeito suspensivo do recurso original, manejado contra o Acórdão 1298/2017-TCU-Plenário, nos termos do art. 287, §3°, do Regimento Interno do TCU.
É o relatório.

Augusto Rolim da Silva Neto (OAB/DF 60.947) e outros, representando Ecoplan Engenharia Ltda.

Não atuou.

EMBARGOS DE DECLARAÇÃO OPOSTOS CONTRA DECISÃO QUE NEGOU PROVIMENTO A RECURSO DE RECONSIDERAÇÃO. ALEGAÇÕES DE CONTRADIÇÃO, OMISSÃO E OBSCURIDADE NA DECISÃO RECORRIDA. INEXISTÊNCIA DOS VÍCIOS ALEGADOS. CONHECIMENTO. REJEIÇÃO.

TOMADA DE CONTAS ESPECIAL (TCE)

Secretaria de Recursos (SERUR); Secretaria de Fiscalização de Infraestrutura Portuária e Ferroviária (SeinfraPortos).

Atuo nos presentes autos com fundamento no art. 27-A da Resolução-TCU 175/2005, tendo em vista haver sido designado, por meio da Portaria-TCU 271, de 6/9/2019, substituto do eminente Ministro Vital do Rêgo.
Atendidos os requisitos de admissibilidade, conheço dos embargos de declaração opostos pela empresa Ecoplan Engenharia Ltda, líder e representante do Consórcio Ecoplan/Planave, contra o Acórdão 1520/2019-TCU-Plenário, por meio do qual este Tribunal negou provimento ao recurso de reconsideração interposto pela responsável, contra o Acórdão 1298/2017-TCU-Plenário.
A decisão embargada negou provimento a recurso de reconsideração interposto pela responsável contra o citado acordão de 2017, por meio do qual este Tribunal rejeitou suas alegações de defesa, condenando-a em débito, com aplicação de multa individual no valor de R$ 100.000,00.
A condenação da empresa decorreu de superfaturamento no Contrato AQ-96/2003-00 destinado à prestação dos serviços de supervisão e assessoria à fiscalização das obras de prolongamento dos molhes da barra do porto do Rio Grande-RS. 
Na visão do recorrente, haveria contradição, obscuridade e omissão na decisão recorrida, pelos seguintes motivos, em suma (peça 150, pp. 4-18) :
Haveria contradição na decisão quanto à data considerada como primeira notificação do responsável para fins de dispensar a instauração de tomada de contas especial, nos termos da IN/TCU 71/2012: a citação do consórcio ocorreu em 2015 (débito baseado nos normativos do DNIT) e o acórdão teria considerado a notificação em 2009 (suposto débito não confirmado pelo TCU calculado a partir dos salários dos empregados) ;
Outra contradição levantada é que o TCU, confirmando o entendimento da IN/TCU 71/2012, deveria seguir entendimentos do Supremo Tribunal Federal de que o prazo para o TCU impor ressarcimento ou punição seria de 5 anos, na linha do artigo 54 da Lei 9.784/1999;
A última contradição alegada seria a de que o Acórdão 1520/2019-TCU-Plenário teria ora afirmado que o tipo de obra não implica na definição do valor dos salários dos profissionais ora declarado que as tabelas de preços desses serviços dependem da experiência profissional do trabalhador, ou seja, a decisão rejeita o argumento recursal relativo à especificidade dos serviços, ao mesmo tempo em que reconhece a necessidade de ter expertise na área (experiência específica) ;
Obscuridade quanto à alegada irregularidade na majoração de preços: o simples fato de o consórcio ter auferido lucro, por si só não se constituiria em irregularidade, sendo que o TCU não poderia se imiscuir nos ganhos da empresa;
 Contradição, omissão e obscuridade na alteração indevida de parâmetro estabelecido na referência de preços definida para o presente julgamento de contas
Relativamente à primeira suposta contradição, a empresa defende que o Acórdão 1298/2017-TCU-Plenário considerou que o responsável teria tomado conhecimento das irregularidades que originaram a condenação em débito por meio de decisão prolatada em 2009, quando na sua visão só teria tido ciência do fato em 2015, uma vez que as irregularidades notificadas pelo TCU em 2009 diferem daquelas discutidas no bojo das alegações de defesa.
Esse pormenor toma relevo porque o recorrente teria defendido a tese de que a tomada de contas sequer poderia ter sido instaurada em função de o conhecimento das irregularidades ter ocorrido há mais de dez anos após o cometimento, em consonância com o artigo 6º da IN/TCU 71/2012
De pronto afirmo que não há contradição. Ao ser notificado sobre os indícios de sobrepreço no contrato em 2009, o responsável tomou conhecimento sobre os problemas de economicidade do ajuste, que se confirmaram quando da citação em 2015. Não há como arguir dificuldades na produção de contraditório e dos elementos de defesa simplesmente porque o TCU primeiramente discutiu o valor dos salários no âmbito do Contrato AQ-96/2003-00 e posteriormente reavaliou o preço final dos itens do contrato, que subentendiam além dos salários, os encargos e custos administrativos ali inseridos. Aliás, esse aspecto foi asseverado no voto do Acórdão 1298/2017-TCU-Plenário:
17. A despeito de a metodologia do cálculo ter sido alterada entre 2009 e o momento da citação, desde à época da auditoria os responsáveis já tinham ciência dos questionamentos de preços pelo TCU, razão pela qual não há sentido em considerar que o tempo decorrido trouxe prejuízo à defesa.
Nesse passo, reafirmo que o recorrente já possuía condições de reunir seus elementos de defesa desde a notificação de 2009 quando se discutiu os custos do contrato pela primeira vez, não tendo apresentado, de forma objetiva, quando da interposição de recursos, qual seria a dificuldade gerada para a defesa decorrente do alegado decurso de prazo. 
Vale lembrar que, especificamente quanto à aplicação ou não das disposições do artigo 6º, da IN/TCU 71/2012, entendo que estas devem ser avaliadas a cada caso, pois a interpretação do referido dispositivo não deve estar dissociada da verificação da presença de prejuízos concretos à racionalidade administrativa, à economia processual, à ampla defesa ou ao contraditório. Assim também entende ampla jurisprudência desta casa, a exemplo dos Acórdãos 3.898/2016 e 6.990/2014, da 1ª Câmara, e Acórdãos 2.630/2015, 3.535/2015, 9.570/2015, 444/2016 e 2.024/2016, todos da 2ª Câmara.
No que se refere a entendimento do STF sobre o prazo de cinco anos para o TCU impor sanção ou ressarcimento, tal alegação constitui patente tentativa do recorrente de rediscutir o mérito da decisão pela via estreita dos embargos de declaração. Apesar de o embargante não apontar objetivamente qual seria a contradição da decisão recorrida no que se refere a esse ponto, assinalo que a jurisprudência do TCU ratifica o entendimento segundo o qual são imprescritíveis as ações de ressarcimento por prejuízos gerados ao Erário (Súmula TCU 282) , em consonância com posicionamento do Plenário do Supremo Tribunal Federal (STF) , exarado em sede de Mandato de Segurança (MS 26.210-9/DF, Relator Ministro Ricardo Lewandowski) . 
Ainda sobre o tema, registro que há repercussão geral reconhecida, mas ainda pendente de julgamento pelo STF especificamente quanto à prescritibilidade ou não da pretensão de ressarcimento ao erário fundada em decisão de Tribunal de Contas (tema 899) . Nesse contexto, enquanto não sobrevier julgado da Suprema Corte que limite a atuação do Tribunal de Contas na persecução do ressarcimento ao erário, inclusive pela via da Tomada de Contas Especial, deve prevalecer a orientação consignada na Súmula TCU 282. 
Relativamente à prescrição da pretensão punitiva, esclareço que nos termos do Acórdão 1441/2016-TCU-Plenário, o qual uniformizou a jurisprudência do TCU acerca da questão, prevaleceu o entendimento de que se aplica o prazo geral de prescrição indicado no art. 205 do Código Civil, que é de 10 anos, contado da data de ocorrência da irregularidade sancionada, nos termos do art. 189 do Código Civil, sendo este prazo interrompido pelo ato que ordenar a citação, a audiência ou a oitiva do responsável.
Quanto à última contradição intitulada "contradição quanto à peculiaridade dos serviços de supervisão do modal aquaviário", o recorrente aponta que a decisão, a despeito de afirmar que os preços dos salários dos serviços de consultoria não dependeriam do tipo de obra a que se referiam, asseverou que as remunerações desse tipo de serviço estariam relacionadas ao nível de escolaridade e experiência profissional do trabalhador. Ou seja, na visão da empresa, a experiência profissional teria impacto na definição dos salários.
Juntamente com o apontamento dessa suposta contradição, as razões recursais novamente debatem vários pontos já discutidos em decisões pretéritas, pontos esses que não devem ser avaliados mediante embargos, porquanto tentam novamente discutir mérito de matéria já examinada pelo Tribunal.
Reproduzo trecho do voto do acórdão combatido para evidenciar que não há a referida contradição na decisão:
18. Sobre a adequabilidade da tabela do Dnit para a avaliação de preços de serviços de consultoria e supervisão de obras portuárias, todas as análises efetuadas neste caso me convenceram de que não haveria distinção entre os tipos de obras para a definição do valor dos salários, uma vez que a própria Associação Brasileira de Consultores de Engenharia (ABCE) sugere tabelas em que os preços dependem apenas do nível de escolaridade e da experiência profissional do trabalhador, não sendo categorizados por tipo de obra.
19. Mesmo assim, eventual peculiaridade das obras em lâmina d'água foram consideradas nas análises, a exemplo dos salários de auxiliar de mergulho e do próprio mergulhador, cujos cálculos de sobrepreço, de forma prudente, adotaram os próprios custos do contrato para esses valores, em face de não haver padrão similar na tabela do Dnit (peça 56 do TC Processo 008.477/2008-0) .
Da leitura do trecho, resta claro que a experiência profissional do trabalhador, detalhada na tabela da própria Associação Brasileira de Consultores de Engenharia (ABCE,) está dissociada do tipo de obra para fins de avaliação dos custos de remuneração. Logo, não há contradição na decisão, uma vez que reconhecer que profissionais com mais experiência se diferenciam em termos salariais daqueles em início de carreira não significa dizer que o tipo de obra deve ser considerado para se avaliar os valores de remuneração do mercado de consultoria em engenharia.
Ao examinar a obscuridade levantada pela embargante, assinalo que a recorrente não conseguiu demonstrar qual ponto da decisão teria falta de clareza ao fundamentar a majoração dos preços que resultou em débito no contrato. Os pontos recursais versam sobre a inexistência de irregularidade ante a possibilidade de a contratada auferir lucro, uma vez que o TCU não poderia fiscalizar a rentabilidade do particular.
Essa pretensa obscuridade, por conseguinte, não está presente na decisão em destaque. Os pontos de vista sobre direito à lucratividade e suas consequências para a economicidade do contrato, bem como a competência deste TCU para avançar nesse campo sequer foram levantados diretamente em sede de recurso de reconsideração. Há, portanto, uma tentativa de imposição de novos argumentos de defesa, alheios à decisão que ora se analisa, com consequente fuga do propósito maior dos embargos de declaração: sanear contradições, omissões e obscuridades.
Passo ao exame das alegadas contradição, omissão e obscuridade na alteração indevida de parâmetro estabelecido na referência de preços definida para o levantar o superfaturamento que fundamentou o julgamento irregular das contas.
Da leitura do item 4.4 do recurso (peça 150, pp. 12-17) , o recorrente sugere que haveria contradição expressa na apuração de preços em uma TCE cujo paradigma adotado, a tabela de referência do Dnit à época (Instrução de Serviço DG/DNER n° 06/2001) , indicava uma formação de custos com um percentual de taxa administrativa (75%) diferente da adotada nas análises técnicas do TCU (50%) , as quais se valeram das informações contidas no edital da licitação e dos valores adotados pela própria autarquia em licitações similares de serviços de consultoria à época.
Na visão do recorrente ainda haveria omissão e obscuridade na decisão quanto à adoção desse parâmetro de 50%, mas estas não foram indicadas expressamente na peça recursal. Ao compulsar as razões, presumo que a pretensa omissão decorreria de uma possível ausência de análise de uma tabela fornecida pelo Dnit acostada à peça 133, em que lá se apresenta a formação dos custos dos serviços de consultoria contidos na tabela de referência contemporânea à contratação.
Não há contradição tampouco omissão. O recorrente novamente traz argumentos já considerados na fase de recurso de reconsideração que não se configuram oposições de ideias dentro da decisão embargada, na tentativa de fomentar novas discussões sobre matéria já decidida. Importante esclarecer que a contradição do embargo de declaração não se presta a elucidar as dissonâncias entre o que compôs a decisão e as intenções e entendimentos do próprio recorrente:
2. Conforme entendimento desta Corte, "a contradição que autoriza o manejo dos embargos de declaração é a contradição interna, verificada entre os elementos que compõem a estrutura da decisão judicial, e não entre a solução alcançada e a solução que almejava o jurisdicionado" (REsp 1.250.367/RJ, Rel. Min. Eliana Calmon, Segunda Turma, DJe de 22/8/2013) .
Registro que a decisão abordou os motivos e fundamentos da adoção do percentual de 50%, inclusive com as devidas razões para a escolha de um percentual em detrimento do outro, não havendo obscuridade alguma:
26. À primeira vista, pontuo que, se o normativo vigente à época estabelecia um percentual de custo administrativo de 75% (Instrução de Serviço DG/DNER n° 06/2001) , não haveria motivo em se considerar na formação do preço paradigma o percentual de 50%, uma vez que o Dnit só passou a adotar este último com a revogação do normativo anterior, por meio da aprovação da Instrução de Serviço DG/DNER 06/2006, de 1° de junho de 2006.
27. Da leitura das análises da SeinfraPortoFerrovia, pude verificar que, na formação dos preços usados como referência, os salários constavam da IN vigente à época (2001) , com a imposição dos custos administrativos do edital no valor de 50% (peça 12, pp. 28-29 e 41 do TC Processo 008.477/2008-0) .
28. Nesse aspecto, tive o receio de ser algum erro do próprio Dnit em adotar um percentual diferente do seu próprio normativo, mas as percucientes considerações do MPTCU revelaram que era usual naquele momento de vigência do normativo de 2001 que aquela autarquia ora licitasse serviços dessa natureza com custos administrativos de 50% ora o fizesse com a mesma taxa em 75%.
29. À título de exemplo cito a Concorrência 0054/2002-00 (supervisão das obras de recuperação e prolongamento do molhe sul da barra do Porto de Laguna/SC) e a Concorrência 0085/2002-00 (supervisão das obras de ampliação, recuperação e reforma da infraestrutura portuária do Porto de Paranaguá/PR) , ambas realizadas em 2002, na vigência da IN de 2001, cujos custos administrativos foram orçados e definidos em 50% no edital dos certames, como bem nos esclareceu o Ministério Púbico de Contas em sua manifestação.
30. Não se pode concluir em que premissa a entidade se baseava para escolher entre uma ou outra. Certo é que os licitantes apresentaram seus preços, a contratada anuiu aos ditames do edital e não impugnou ou representou quanto a este critério, vindo a assinar um contrato, cuja execução se deu a valores inferiores ao apresentado em sua proposta.
31. De relevo mencionar que, ainda que este TCU decidisse utilizar os 75% como parâmetro para o cálculo dos custos administrativos, o débito subsistiria, dado que o prejuízo originário se manteria em R$ 1,06 milhão a valores históricos, uma vez que os valores retidos não teriam o condão de sanear a irregularidade de superfaturamento no contrato, motivo do julgamento irregular das contas, representando assim tão somente um pagamento antecipado das dívidas.
Por tudo que se expõe, as alegações da embargante não procedem. 
Diante do exposto, e considerando não haver contradição, omissão e obscuridade na decisão recorrida, VOTO para que este Tribunal adote a minuta de acórdão que submeto a este Colegiado
TCU, Sala das Sessões Ministro Luciano Brandão Alves de Souza, em 11 de setembro de 2019.
AUGUSTO SHERMAN CAVALCANTI
Ministro-Substituto